【裁判字號】    99,上易,1285
【裁判日期】    991102
【裁判案由】    侵占
【裁判全文】
臺灣高等法院刑事判決                99年度上易字第1285號
上  訴  人
即  被  告  乙○○
上列上訴人因侵占案件，不服臺灣臺北地方法院99年度易字第22
2號，中華民國99年5月11日第一審判決（起訴案號：臺灣臺北地
方法院檢察署99年度偵字第1382號），提起上訴，本院判決如下
：
    主  文
原判決撤銷。
乙○○意圖為自己不法之所有，而侵占對於業務上所持有之物，
處有期徒刑陸月，如易科罰金，以新臺幣壹仟元折算壹日。
    事  實
一、乙○○於民國92年1月9日起至98年1月17日止，在臺北市○
    ○區○○街一段88號金瑞城有限公司所經營之城美大飯店，
    擔任櫃檯服務人員，為從事業務之人，其於98年1月12日上
    午7時起至同日下午3時止，負責飯店A班之櫃檯服務工作，
    乙○○於該日上午8時30分許，在櫃檯接獲房客甲○○之電
    話表示：昨日（即98年1月11日）下午曾在飯店405號房休息
    至下午約7時許離開，今早始發現遺失Tiffany項鍊1條（價
    值約新臺幣〈下同〉7,000餘元，下稱系爭項鍊），希望櫃
    檯人員幫忙詢問前日清理房間之服務人員是否拾獲系爭項鍊
    等語，乙○○先向甲○○表示因房務員今日休假，需待該人
    員上班後才可詢問，嗣因甲○○再去電飯店櫃檯詢問可否幫
    忙聯絡該清潔人員探詢系爭項鍊乙事等語，乙○○始於同日
    上午9時許，聯絡前日負責打掃405號房之房務員彭楹茹詢問
    上情，彭楹茹立即告以確有拾獲項鍊1條，並於同日上午10
    時許，至城美大飯店櫃檯，將其前1日在405號房拾獲之系爭
    項鍊交予乙○○作後續之遺失物處理。乙○○原應依飯店規
    定將系爭項鍊置入櫃檯第12號抽屜內以候房客認領，且應電
    洽甲○○前來飯店領取，詎其竟意圖為自己不法之所有，於
    同日上午11時，在電話中向甲○○表示：伊詢問過清潔人員
    ，但是沒有尋獲云云，便逕將其持有之系爭項鍊收入自己制
    服口袋，而侵占入己。嗣於同日下午2時30分許，乙○○於
    其與負責飯店B班櫃檯服務工作之翁若蓁進行交接之初，仍
    向翁若蓁表示：有1名房客來電詢問遺失物項鍊1條，惟其詢
    問過房務員但都沒找到，若房客再來電詢問時，就告訴房客
    項鍊一直沒找到云云，惟至2人工作交接完成之際，乙○○
    始自制服口袋翻出系爭項鍊，另向翁若蓁表示：其實項鍊有
    找到，就在其制服口袋內，惟因其喜歡這條項鍊，且房客口
    氣很不好，其不願還給房客，所以一定要這條項鍊等語，隨
    後乙○○復將系爭項鍊放置制服口袋、吊掛飯店員工更衣間
    後即下班離去。嗣因甲○○於同日下午4時許，再次去電城
    美大飯店櫃檯詢問項鍊乙事，翁若蓁因無法處理，始於同日
    下午6時許，見飯店老闆娘黃秀珍下樓用餐之際，向黃秀珍
    轉告上情，經黃秀珍電詢乙○○，自其制服口袋內發現系爭
    項鍊，始由翁若蓁聯絡甲○○而歸還之。
二、案經金瑞城有限公司告訴及臺北市政府警察局中正第一分局
    報告臺灣臺北地方法院檢察署檢察官偵查起訴。
    理  由
壹、證據能力部分：
一、按檢察官職司追訴犯罪，就審判程序之訴訟構造而言，檢察
    官係屬與被告相對立之當事人一方，偵查中對被告以外之人
    所為之偵查筆錄，或被告以外之人向檢察官所提之書面陳述
    ，性質上均屬傳聞證據。理論上，如未予被告反對詰問、適
    當辯解之機會，一律准其為證據，似有違當事人進行主義之
    精神，對被告之防禦權亦有所妨礙；然而現階段刑事訴訟法
    規定檢察官代表國家偵查犯罪、實施公訴，必須對於被告之
    犯罪事實負舉證之責，依法其有訊問被告、證人及鑑定人之
    權，證人、鑑定人且須具結，而實務運作時，偵查中檢察官
    向被告以外之人所取得之陳述，原則上均能遵守法律規定，
    不致違法取供，其可信性極高，為兼顧理論與實務，乃於修
    正刑事訴訟法時，增列第159條之1第2項，並於92年9月1日
    施行，明定被告以外之人（含被害人、證人等）於偵查中向
    檢察官所為陳述，除顯有不可信之情況者外，得為證據（最
    高法院94年度臺上字第7416號判決意旨參照）。查證人彭楹
    茹、翁若蓁、黃秀珍均已於原審到庭具結作證，3人均業經
    檢察官、上訴人即被告乙○○進行交互詰問，足資保障被告
    之反對詰問權，且其等於原審，亦未證述其於偵查中之陳述
    ，有何非出於自由意願而為陳述或遭違法取供之情形，是其
    3人於偵查中經具結向檢察官所為之陳述，既均非檢察官非
    法取供而得，其等當時所為陳述，尚無顯不可信之情況，依
    刑事訴訟法第159條之1第2項規定，其等於偵查中之陳述，
    自均得為本案之證據。
二、被告以外之人於審判外之陳述，雖不符合刑事訴訟法第159
    條之1至第159條之4之規定，但經當事人於審判程序同意作
    為證據，法院審酌該言詞陳述或書面陳述作成時之情況，認
    為適當者，亦得為證據；當事人、代理人或辯護人於法院調
    查證據時，知有第159條第1項不得為證據之情形，而未於言
    詞辯論終結前聲明異議者，視為有前項之同意；刑事訴訟法
    第159條之5第1項、第2項分別定有明文。檢察官、被告對於
    本判決下列所引用其他各項被告以外之人於審判外之陳述（
    含書面陳述），於本院準備程序均表示對證據能力沒有意見
    而不予爭執，且迄至言詞辯論終結前亦未再聲明異議，本院
    審酌上開證據資料製作時之情況，尚無違法不當及證明力明
    顯過低之瑕疵之情形，依上條規定，認例外均具有證據能力
    ，且經本院於審判期日依法進行證據之調查、辯論，當事人
    於訴訟上程序權利，已受保障，先予敘明。
貳、認定犯罪事實之證據及理由：
一、訊據被告固坦承於98年1月12日擔任飯店A班櫃檯服務工作，
    當日上午8時30分許接獲甲○○電詢遺失物項鍊1條，且經其
    同日上午9時許電詢房務員彭楹茹後，已確認甲○○遺失之
    項鍊業經拾獲，於同日上午10時許，即因彭楹茹之交付而持
    有系爭項鍊，後於同日上午11時許仍在電話中向甲○○佯稱
    未尋獲項鍊之事實，惟矢口否認有何業務侵占之犯行，辯稱
    ：伊未及時告知甲○○已尋獲系爭項鍊，係因原擬向黃秀珍
    報告彭楹茹將拾獲項鍊帶回家乙事，並請黃秀珍指示後續處
    理方式，伊始知應該如何向失主說明項鍊在何處尋獲，以維
    護飯店商譽，且伊與翁若蓁既無交情，又有嫌隙，縱伊有侵
    占項鍊之意圖，亦不可能向翁若蓁坦承，翁若蓁所為之證言
    是挾怨報復，不足採信，伊曾於該日中午時分，打分機進辦
    公室欲與黃秀珍聯絡，惟當時分機一直佔線，伊本想待下班
    後再報告此事，嗣後因工作繁忙而忘記，若伊確實有侵占意
    圖，為何不將項鍊帶回家，卻置於飯店？顯見伊並無侵占之
    意思云云。
二、經查：
  (一)甲○○於98年1月11日下午至城美大飯店休息後，因隔日（
    12日）發現遺失系爭項鍊於飯店405號房，而多次電洽飯店
    櫃檯人員協尋，嗣於同年月12日下午6時許，始接獲飯店人
    員通知尋獲項鍊，而於同日下午7時30分許，前往城美大飯
    店領回上開項鍊乙節，業據證人甲○○於警詢及本院審理時
    證述明確，復有城美大飯店98年1月12日電話通聯紀錄及甲
    ○○簽收收據各1份在卷可佐，此部分事實洵堪認定。
  (二)被告於98年1月12日上午10時許，即因彭楹茹交付而持有系
    爭項鍊，本應依飯店規定將系爭項鍊置入固定存放房客遺失
    物之櫃檯第12號抽屜內等候房客領取，並通知房客失物已尋
    獲，竟未依飯店規定辦理，將系爭項鍊置於自身制服口袋內
    ，且於同日上午11時許，致電甲○○佯稱經詢房務員仍未能
    尋獲云云，更於同日下午2時30分許，交接工作予B班櫃檯人
    員翁若蓁之際，先是告以有房客電詢遺失之項鍊，經詢房務
    員仍未能尋獲，若房客再度電詢，即復以未尋獲云云，後又
    改口稱其實項鍊已尋獲，惟房客態度不好，不願歸還，且因
    喜歡該項鍊，故要自己留下等情，為被告所不否認伊確實於
    上午10時許即持有系爭項鍊，仍於上午11時許致電甲○○表
    示未尋獲項鍊（見發查卷第31頁、他字卷第17頁），核與證
    人彭楹茹於偵查中證稱：98年1月12日上午9時許，被告打電
    話給伊詢問有無撿到項鍊，伊說有，且因被告說客人已經在
    飯店附近要來拿了，伊就趕緊送到飯店，約早上10點就交給
    被告等語（見他字卷第13頁），及證人甲○○於警詢時證述
    ：伊在98年1月12日從早上到下午撥打很多次電話至城美大
    飯店，當日早上櫃檯人員說清潔人員休息，要等上班後才可
    詢問，後來伊又撥打電話請櫃檯可否幫忙聯絡清潔人員詢問
    ，到中午時伊再次詢問，櫃檯人員表示詢問清潔人員可是沒
    有尋獲，隔約1小時伊再去電，告訴櫃檯這條項鍊對伊很重
    要，希望他們可以在棉被床單內找看看等語（見發查卷第10
    至11頁），與證人翁若蓁於偵查及原審分別證述：被告下班
    後約1小時，甲○○又打電話來，口氣很懇求，並說那條項
    鍊她知道沒找到，但因為項鍊對她很重要，可否再幫她找看
    看；下午4點左右，伊接到甲○○電話說有遺失1條項鍊，早
    上已經打電話詢問過飯店人員，早上飯店人員告訴她說沒找
    到項鍊，但因該項鍊對她很重要，所以拜託飯店再幫她找看
    看等語（見他字卷第15頁、原審卷第26頁）均相符合。是被
    告當日擔任櫃檯服務工作，上午業已持有系爭項鍊，於近午
    時分，竟仍告知甲○○未尋獲項鍊乙節，堪以認定。
  (三)觀諸翁若蓁於偵、審中復證稱：伊是98年1月12日下午2時30
    分B班人員，到飯店時被告就跟伊說客人在問遺失了1條Tiff
    any項鍊，被告說他已經問過阿姨（即彭楹茹），但阿姨說
    沒找到，如果客人再打電話來問，就跟客人說沒找到，這樣
    說的意思就是被告已經有處理過，而阿姨說沒找到，之後伊
    等就做其他交接，在做完其他交接時，被告就說其實東西有
    找到，就在她制服口袋內，當場還翻口袋給伊看，伊有看到
    1條銀色鍊子，被告當時說客人態度不好，不想還給客人，
    她就是要這個東西，伊當時向被告說客人已經找成這樣了，
    真的要嗎，但被告說她就是要，還說這次伊幫她，下次她會
    幫伊，伊當時聽了沒再說什麼，心想就當作不知道好了，因
    為伊已經提醒被告等語（見他字卷第13至15頁、原審卷第25
    頁反面至26頁），足徵被告主觀上有將因業務上持有之系爭
    項鍊予以侵占入己之意圖甚明。至被告雖辯稱：因伊在本案
    發生前1週，向老闆娘黃秀珍報告翁若蓁偷賣休息房間之事
    ，而為翁若蓁挾怨報復云云。惟此情除業經翁若蓁於原審明
    白否認（見原審卷第26頁反面）外，證人黃秀珍於原審亦證
    稱：被告確實跟伊說過翁若蓁偷賣房間的事情，但經伊看監
    視器內容，並未發現任何問題，伊認為翁若蓁並未偷賣房間
    等語（見原審卷第28頁反面），且衡諸飯店經營者為求營運
    正常並避免內部人員造成不必要損失之心態，倘翁若蓁確有
    偷賣房間而侵吞款項之事實，身為飯店老闆娘之黃秀珍實無
    必要迄今仍讓翁若蓁繼續任職於該飯店櫃檯人員，或僅為本
    件訴訟而刻意出言維護翁若蓁之理。是被告此部分所辯，殊
    難信為真正。
  (四)衡之被告迄本案發生之時，於城美大飯店已任職約6年，理
    應相當熟悉飯店人員處理房客遺失物之相關流程，且以其從
    事多年飯店實務工作之經驗，豈有尚不知如何處理、應對客
    人遺失物之可能。又被告於警、偵、審中一再辯稱伊有告訴
    甲○○曾有客人遺失手機是在送洗之床單公司發現，伊再幫
    忙找看看云云，則表示被告既知悉可用同樣之理由逕復甲○
    ○，而告以系爭項鍊係在送洗公司中尋獲即可，同時亦無庸
    提及項鍊是如何交回飯店櫃檯之過程，況且，對於遺失項鍊
    之失主甲○○而言，僅在乎系爭項鍊是否能順利尋獲取回，
    ，其從未在電話中質疑其項鍊是否遭人侵占或非法取走，被
    告僅通知甲○○前來領回即可，何以須對甲○○解釋或說明
    任何理由？又何須因維護飯店商譽而對甲○○隱瞞項鍊尋獲
    之事實，甚至主動向甲○○佯稱項鍊沒有找到云云？是被告
    辯稱：伊係為維護飯店名譽，而未告訴客人項鍊已尋獲云云
    ，顯與常情相違，不足採信。
  (五)被告另辯稱：伊收到項鍊後未放入櫃檯抽屜，係因不想交接
    給翁若蓁，因為翁若蓁曾經手腳不乾淨，但伊有跟翁若蓁說
    這件事要交給老闆娘處理，只因老闆娘當天12點多就去8樓
    員工休息室打牌，而櫃檯只有伊1人，工作很忙走不開，且
    內線電話一直佔線中，後來伊就忘記項鍊這件事云云。惟翁
    若蓁於原審已明確證稱：伊於城美大飯店任職之後，與被告
    交接A、B班之次數很多，被告有交接過遺失物品給伊，因為
    客人遺失的東西並非每件都很貴重，有些可能只是路邊攤10
    0元戒指之類的物品等語（見原審卷第27頁及反面）。再參
    酌黃秀珍於原審證稱：伊於98年1月12日上午9時到飯店，在
    1樓辦公室處理事情，辦公室距離櫃檯約30步內就可以走到
    ，當日上午10點還在辦公室處理事情，中午在1樓餐廳吃飯
    ，下午1點多至8樓員工休息室打牌，直到下午6點多到1樓吃
    飯，被告當天中午也是在1樓吃飯，8樓員工休息室107號分
    機內線不論打出去或打進來都是通的，只有鎖外線，但可撥
    打內線，若是由外線撥到飯店，也可以由飯店轉接到這支分
    機，伊等並不會將電話線拔掉，且伊行動電話一向24小時開
    機並隨身攜帶，飯店櫃檯人員都知道伊行動電話號碼，若背
    不起來，亦可從櫃檯抽屜內電話簿查知等語（見原審卷第29
    及反面），及翁若蓁於原審證稱：8樓員工休息室分機107號
    是所有櫃檯人員都知道，且櫃檯內線電話一定可以打到107
    號分機，據伊所知為了避免客人撥打外線，也沒必要將電話
    線拔掉，因為只要鎖上外線即可，如果黃秀珍在員工休息室
    打牌，分機又佔線中，伊就會打黃秀珍手機找她，因為黃秀
    珍的手機都隨身攜帶，櫃檯人員因為隨時要跟黃秀珍聯絡，
    所以都會背下其手機號碼等語（見原審卷第25頁反面至26頁
    反面），可知被告於持有系爭項鍊（當日上午10時許）後至
    黃秀珍上樓打牌（下午1時許）前之期間，若真有意請黃秀
    珍處理系爭項鍊如何交還甲○○事宜，不論是撥打黃秀珍辦
    公室內線電話、逕由櫃檯走至黃秀珍辦公室當面說明、撥打
    黃秀珍行動電話、或於中午用餐時間向黃秀珍說明等各種方
    式，皆可輕易與黃秀珍取得聯繫，並未發生無法即時請黃秀
    珍處理項鍊交還事宜之情形，況且，倘被告確實因工作繁忙
    而忘記項鍊乙事，何以卻能記既於上午11時許至近午時分，
    主動向甲○○佯稱項鍊尚未尋獲？被告當時既然仍記得向甲
    ○○佯稱未尋獲，何不利用時間逕請示黃秀珍如何處理系爭
    項鍊？縱或黃秀珍當日下午1時許即上樓打牌，然因該處107
    號分機並未有拔掉電話線而無法打通之情事，業據黃秀珍、
    翁若蓁證述如上，被告仍可透過飯店內線或黃秀珍之行動電
    話與之取得聯繫。又即使被告在櫃檯工作交接之前因事務繁
    忙而無暇聯繫黃秀珍，然由被告辯稱其於交接時有告訴翁若
    蓁項鍊之事要請老闆娘處理乙節，堪認被告於當日下班之前
    ，始終記得其持有系爭項鍊尚未交還甲○○乙事，被告仍可
    於下班離去之前，花數分鐘上樓向黃秀珍說明系爭項鍊待處
    理之事，豈會仍將系爭項鍊置於自己制服口袋後即行離去？
    是被告上揭所辯，悖於事理，顯為臨訟卸責之詞，殊難採信
    。
  (六)綜上所述，被告自持有系爭項鍊後至當日下班前，不僅未依
    飯店規定將系爭項鍊置入櫃檯第12號抽屜內以候房客甲○○
    認領，竟向甲○○佯稱項鍊尚未尋獲，又未將系爭項鍊交接
    予B班人員翁若蓁代為處理遺失物，亦未主動向黃秀珍報告
    此事，足認被告有侵占業務上持有之物之行為及犯意至明。
    本件事證已臻明確，被告犯行洵堪認定，應依法論科。
參、論罪科刑及撤銷改判理由：
一、核被告所為，係犯刑法第336條第2項之業務侵占罪。
二、原審以被告事證明確予以論罪科刑，固非無見。惟按刑事審
    判之量刑，在於實現刑罰權之分配的正義，故法院對被告科
    刑，應符合罪刑相當之原則，使罰當其罪，以契合人民之法
    律感情。原審衡酌被告尚無刑案前科紀錄，素行尚可，本件
    犯罪手段平和，犯後飾詞狡辯，仍無悔意，於原審準備程序
    咆哮法庭，態度惡劣，惟念及被告所侵占之系爭項鍊終能歸
    還甲○○，未造成其財物損害，並減低城美大飯店商譽受損
    之可能，暨被告近年罹有精神疾病之生活狀況等一切情狀，
    對被告量處有期徒刑6月，固無失衡或過當之瑕疵，惟其諭
    知如易科罰金之折算標準係以2,000元折算1日，經折算結果
    為36萬元，本院斟酌系爭項鍊價值為7,000餘元，業經甲○
    ○於本院證述明確（見本院卷第36頁反面），而被告業取得
    甲○○之諒解，且對於自己於原審開庭時因躁鬱症發作而咆
    哮法庭乙事已有所反省，亦有和解書影本及陳報狀在卷可參
    （見本院卷第56、39頁），認原審易科罰金之折算標準尚非
    妥適。被告上訴意旨猶執陳詞否認犯行，雖無理由，但原判
    決既有前揭可議之處，要屬無可維持，自應由本院將原判決
    予以撤銷改判。
三、爰審酌被告並無前科、素行尚佳，本件系爭項鍊之價值為7,
    000餘元，且已由飯店交還甲○○，被告業取得甲○○之諒
    解，兼衡被告罹有精神疾病之生活狀況、犯罪之手段、所生
    之損害及犯後態度等一切情狀，量處如主文所示之刑，並諭
    知如易科罰金之折算標準，以示懲儆。
據上論斷，應依刑事訴訟法第369條第1項前段、第364條、第299
條第1項前段，刑法第336條第2項、第41條第1項前段，刑法施行
法第1條之1第1項、第2項前段，判決如主文。
本案經檢察官陳明光到庭執行職務。
中    華    民    國    99    年    11    月    2     日
                     刑事第五庭  審判長法  官  李英勇
                                       法  官  白光華
                                       法  官  崔玲琦
以上正本證明與原本無異。
不得上訴。
                                       書記官  馬佳瑩
中    華    民    國    99    年    11    月    3     日
中華民國刑法第336條
對於業務上所持有之物，犯前條第1項之罪者，處6月以上5年以
下有期徒刑，得併科3千元以下罰金。

司法院資訊處製作；財團法人民間司法改革基金會備份。
